【裁判字號】    99,台上,6484
【裁判日期】    991021
【裁判案由】    貪污
【裁判全文】
最高法院刑事判決            九十九年度台上字第六四八四號
上  訴  人  甲○○
選任辯護人  文  聞律師
上  訴  人  乙○○
選任辯護人  鄭懷君律師
上  訴  人  丙○○
選任辯護人  呂文貴律師
            何邦超律師
上列上訴人等因貪污案件，不服台灣高等法院中華民國九十八年
九月八日第二審更審判決（九十八年度重上更(三)字第三七號，起
訴案號：台灣台北地方法院檢察署八十七年度偵字第八八七九、
一一九二一、一二一五六、一二四五九號），提起上訴，本院判
決如下：
    主  文
原判決關於甲○○、乙○○、丙○○部分均撤銷，發回台灣高等
法院。
    理  由
本件原判決認定上訴人甲○○、乙○○、丙○○均有原判決事實
欄所載向李清泉（業於民國九十六年十月六日死亡，經原審更一
審判決公訴不受理確定）、楊梅（業經原審判決無罪確定）收受
賄賂之犯行，均為明確，因而撤銷第一審關於上訴人等部分之科
刑判決，於為刑法及貪污治罪條例之新舊比較後，論甲○○以共
同依據法令從事公務之人，對於職務上之行為，收受賄賂罪，處
有期徒刑玖年，褫奪公權伍年；論乙○○以與依據法令從事於公
務之人，共同對於職務上之行為，收受賄賂罪，處有期徒刑柒年
，褫奪公權肆年；及論丙○○以連續依據法令從事公務之人，對
於職務上之行為，收受賄賂罪，處有期徒刑柒年拾月，褫奪公權
肆年。並各為相關從刑之宣告。固非無見。
惟查：(一)、「行為後法律有變更者，適用行為時之法律。但行為
後之法律有利於行為人者，適用最有利於行為人之法律。」現行
刑法第二條第一項定有明文，即採從新從輕原則。原判決認定甲
○○、乙○○於七十九年六月十九日，以甲○○職務上之行為自
李清泉、楊梅收受賄賂即以新台幣一千零九十八萬二千元結匯之
美金四十萬元支票，犯貪污治罪條例第五條第三款之罪，並於理
由說明甲○○、乙○○行為後，該條之罪先後於八十一年七月十
七日、八十五年十月二十三日修正公布，經比較新舊法，認裁判
時之規定較有利於各該上訴人，應適用現行貪污治罪條例之規定
處罰等情（見原判決第三一頁，理由貳、第五項）。然貪污治罪
條例第五條第一項第三款之罪，於八十一年七月十七日修正公布
後之法定本刑為七年以上有期徒刑，得併科新台幣二百萬元以下
罰金；該次修正前（即行為時之戡亂時期貪污治罪條例第五條第
三款）之法定本刑為無期徒刑或七年以上有期徒刑，得併科（銀
元）五萬元以下罰金；復於八十五年十月二十三日修正公布，其
法定本刑較前次修正提高為七年以上有期徒刑，得併科新台幣六
千萬元以下罰金。是甲○○、乙○○行為後，法律已有變更，經
比較貪污治罪條例新舊條文之結果，依前引刑法第二條第一項之
規定，似應適用最有利於甲○○、乙○○之中間時法即八十一年
七月十七日修正公布之該條例第五條第一項第三款之規定，本院
前於撤銷原審更一審判決之發回意旨，就此已予指明。乃原判決
於比較該條例新舊法之結果，猶認裁判時法即現行於八十五年十
月二十三日修正公布之貪污治罪條例第五條第一項第三款為對甲
○○、乙○○有利，而據以論罪科刑，自有適用法則不當之違誤
。(二)、有罪判決書所記載之犯罪事實，為論罪科刑適用法律之基
礎，故凡於構成要件有關之重要事項，必須明確記載認定，並與
犯罪構成要件該當，始足為適用法律之依據。又修正前刑法連續
犯之成立，除主觀上須基於一個概括之犯意外，客觀上須先後數
行為，逐次實行而具連續性，侵害數個同性質之法益，其每一前
行為與次行為，依一般社會健全觀念，在時間差距上，可以分開
，在刑法評價上，各具獨立性，每次行為皆可獨立成罪，構成同
一之罪名，始足當之。原判決附表（下稱附表）二所載丙○○收
受李清泉交付之支票十張，發票日自七十九年九月起至八十二年
三月，並係不同日期（附表二所載「發票日」，實為提示兌現日
期之誤〈票載發票日在其前一至數日，僅其中票號CT0000000 支
票部分二者日期相同〉，有偵查卷附支票影本及銀行交易明細可
查），原判決認定丙○○係以連續對於職務上之行為，向李清泉
收受賄賂，而依連續犯以一罪論，並加重其刑；但其事實欄載稱
：「李清泉為酬謝丙○○之從中協助，乃自七十九年九月起至八
十二年三月止，連續簽發前揭台灣土地銀行信義分行山昶公司支
存帳戶支票六張及山昶公司在台北銀行仁愛分行所開立之支票存
款帳戶……之支票，金額共計新台幣三百六十五萬三千元之支票
十張（詳如附表二所示），在中油（即台灣中油股份有限公司〈
下稱中油公司〉）高雄總廠辦公室內行賄丙○○，丙○○旋即將
該等支票交予不知情之配偶龔秀娥」等情，及於理由所稱：「參
酌被告丙○○收受同案被告李清泉所交付之如附表二所示之支票
計十紙，其中有八張支票，均為四連號，有該等支票及支票存款
明細帳等影本在卷可參……依山昶公司之營業情形，必時有需簽
付支票與他人，則該四連號支票顯係同案被告李清泉一次同時所
簽發，是依附表二所示支票十紙之票號，顯非如被告丙○○所供
係分二次簽付」等語（見原判決第五、二三頁），其對於丙○○
自七十九年九月起至八十二年三月止，向李清泉收受上開支票十
張，究竟為一次收受或分為若干次，及如何係基於連續犯之概括
犯意，以各具獨立成罪性質之多次行為，而為犯罪之實行，俱難
謂已為翔實記載及認定，自不足為丙○○係連續犯罪之認定依據
，於法自有未合。(三)、現行刑法第十條第二項規定：「稱公務員
者，謂下列人員：一、依法令服務於國家、地方自治團體所屬機
關而具有法定職務權限，以及其他依法令從事於公共事務，而具
有法定職務權限者。二、受國家、地方自治團體所屬機關依法委
託，從事與委託機關權限有關之公共事務者」。依其立法理由之
說明：公營事業之承辦、監辦採購等人員，雖非上揭第一款前段
所定之服務於國家或地方自治團體所屬機關，但具有「其他依法
令從事於公共事務，而具有法定職務權限」之情形，因其從事於
法定之公共事務，並具有法定職務權限，故應視為刑法上之公務
員，而屬同款後段之公務員。是依公司法組織之公營事業，於刑
法修正後，其員工除上揭之承辦、監辦採購等人員之外，並不具
刑法公務員身分，而限縮其範圍。原判決理由謂「查中油公司於
三十五年六月一日創建於上海，資本全部由國庫出資，為一國營
事業，三十八年隨政府播遷來台後，係隸屬經濟部之百分之百公
股之公營企業組織，是被告甲○○、丙○○二人，均為依據法令
從事公務之人員」云云（見原判決第二五頁），係逕以甲○○、
丙○○均服務於經濟部所屬百分之百公股之公營企業組織，執為
認定其等具刑法公務員身分之依據，與前引現行刑法規定公務員
之定義不符，即難謂無不適用法則之違誤。(四)、原判決依據證人
許賜仁（中油公司高雄煉油總廠內購組採購課〈下稱採購課〉課
長）、林美芬（採購課辦事員）、曹楊申錦（內購組課長）、謝
坤雄（在該廠擔任採購業務）等之證詞，及卷附中油公司之「高
雄煉油總廠辦事細則」、「高雄煉油總廠組織規程」、「高雄煉
油總廠購料審議委員會組織規程簡則」等之規定，認甲○○、丙
○○形式上固無添加劑採購、發包之職務，但其參與之添加劑小
組既實際議決添加劑之採購，並決定採購之廠牌、數量，則上開
辦事細則、組織規程雖未明文規定甲○○、丙○○為購審會之成
員，但該細則、規程在實際運作上，甲○○、丙○○所負責之事
務，已完全決定購審會對於添加劑採購、發包，尚非單純私經濟
行為，且屬政府採購法規定之承辦、監辦採購人員，即與公權力
之行使有關，自為依據法令從事於公務之人員；又謂中油公司係
隸屬經濟部之百分之百公股之公營企業組織，而認甲○○、丙○
○均屬依據法令從事於公務之人員各等情（見原判決第一九至二
０、二五頁）。而按政府採購法於八十七年五月二十七日制定公
布，八十八年五月二十七日施行，另「機關營繕工程及購置定製
變賣財物稽察條例」亦於八十八年六月二日經總統令廢止；是在
政府採購法公布施行前，各機關（含公有事業或公有營業機關）
之購置財物，應依上開條例之規定辦理（即依審計機關決定之一
定金額為標準，為招標、比價或議價等），於政府採購法公布施
行後，則依政府採購法之規定為之，其間前後銜接而具法律規範
之繼續性，委無間斷，自不因採購行為係在政府採購法公布施行
前，即認並無前揭修正後刑法第十條第二項第一款後段所定公務
員身分之適用。原判決未依機關採購相關規定之修正沿革，以妥
適認定甲○○、丙○○如何亦具修正後刑法上公務員之身分，及
作為乙○○因甲○○之身分關係應予論罪之依據，且既依甲○○
、丙○○於本件負責事務之性質，認其等均屬政府採購法規定之
承辦、監辦採購人員，為認定是否具「依據法令從事公務之人員
」之依據，卻又以中油公司係隸屬經濟部之百分之百公股之公營
企業組織，而認甲○○、丙○○均屬「依據法令從事於公務之人
員」，亦前後兩歧，難謂無理由不備、理由矛盾之違誤。(五)、行
為後法律有變更，應依刑法第二條第一項從新從輕原則予以比較
適用者，係指被告行為後至裁判時，無論依行為時法或裁判時法
，均構成犯罪而應科以刑罰者而言。倘被告之行為，在行為時法
律雖有處罰明文，但依裁判時之法律，因犯罪構成要件變更，已
無刑罰之規定時，則屬犯罪後之法律已廢止其刑罰之範圍，即無
刑法第二條第一項之適用，應依刑事訴訟法第三百零二條第四款
諭知免訴之判決。原判決既認：上訴人等行為後，公平交易法第
三十五條之罰則規定，已於八十八年二月三日修正公布，於同月
五日生效，依修正後規定，違反該法第十四條規定者，須經中央
主管機關限期命其停止、改正其行為或採取必要更正措施，而逾
期未停止、改正其行為或未採取必要更正措施，或停止後再為相
同或類似違反行為者，始應科以刑罰，即改採「先行政後司法」
，增加「行政措施前置主義」之規定，附加於構成要件之上，在
中央主管機關採取必要之行政措施無效果前，國家對行為人之刑
罰權尚未發生等情；準此，甲○○、丙○○、楊梅被訴該違反公
平交易法罪嫌部分，行為時之法律有處罰明文，於裁判時因法律
規定構成要件變更，已不合刑罰之規定，即屬犯罪後法律已廢止
其刑罰之範圍，無依刑法第二條第一項規定比較新舊法之適用，
應依刑事訴訟法第三百零二條第四款諭知免訴，始為適法。本院
前次判決發回意旨，就此並已有所指明。原判決仍未斟酌及此，
就甲○○、丙○○上開被訴罪嫌部分，竟謂「中央主管機關公平
會既未依同法第四十一條規定限制命被告等人停止、改正其行為
或採取必要更正措施，被告甲○○、丙○○二人所為自與公平交
易法第三十五條第一項規定之構成要件未有該當，此外復查無其
他積極證據足資證明被告甲○○、丙○○二人有何公訴人所起訴
之此部分違反公平交易法犯行，被告甲○○、丙○○二人此部分
犯行尚屬不能證明，惟公訴人認被告甲○○、丙○○二人此部分
之犯行與前揭論罪科刑部分，有牽連犯之裁判上一罪關係，爰不
另為無罪之諭知」云云（見原判決第四０頁），顯係以修正後公
平交易法第三十五條第一項規定之構成要件，往前逆推作為論斷
甲○○、丙○○之行為於行為時是否成立犯罪之依據，有違法律
不溯既往之原則，並有不適用法則及適用法則不當之違誤。以上
或上訴意旨所指摘，或為本院得依職權調查之事項，應認原判決
關於上訴人等部分仍有撤銷發回更審之原因。又甲○○、丙○○
被訴涉犯刑法第一百三十二條第一項及（修正前）公平交易法第
十四條前段、第三十五條之罪嫌部分，均為最重本刑三年以下有
期徒刑之罪，依刑事訴訟法第三百七十六條第一款之規定，經第
二審判決後，原不得上訴於第三審，但依公訴意旨係認此部分與
前揭被訴之違背職務收受賄賂罪間，有修正前刑法牽連犯之裁判
上一罪關係，應為上訴效力所及，且因審判不可分之關係，自應
一併撤銷發回，附予敘明。
據上論結，應依刑事訴訟法第三百九十七條、第四百零一條，判
決如主文。
中    華    民    國  九十九  年    十    月  二十一  日
                      最高法院刑事第九庭
                          審判長法官  邵  燕  玲
                                法官  李  伯  道
                                法官  孫  增  同
                                法官  施  俊  堯
                                法官  李  嘉  興
本件正本證明與原本無異
                                      書  記  官
中    華    民    國  九十九  年    十    月  二十七  日
                                                      v

司法院資訊處製作；財團法人民間司法改革基金會備份。
